最高法院刑事判決　　　　　　九十六年度台上字第七０一一號
上　訴　人　甲○○
選任辯護人　楊振裕律師
上列上訴人因殺人未遂案件，不服台灣高等法院台中分院中華民
國九十六年九月十三日第二審判決（九十六年度上訴字第一八四
六號，起訴案號：台灣南投地方法院檢察署九十五年度偵字第一
二二五號），提起上訴，本院判決如下：
    主  文
原判決撤銷，發回台灣高等法院台中分院。
    理  由
本件原判決認定上訴人甲○○於民國九十四年十一月十一日晚間
八時二十分許，與魏華羿（傷害部分經判決公訴不受理在案）共
乘機車行經南投縣南投市和平里綠美橋，適吳尚　（原名吳政岳
）、陳韋廷、吳綺純（原名吳佩倫）三人在該橋上聊天，魏華羿
因酒後無端與吳尚　發生口角鬥毆，上訴人上前勸架，亦與吳尚
　等人起爭執扭打，上訴人因年紀稍大居於下風，竟自機車置物
箱內取出一把長約二十公分，刀刃部分約十公分之短刀，返回現
場，獨自萌生不確定之殺人犯意，持刀刺向告訴人吳尚　腹部要
害二刀，又持刀朝吳尚　揮砍，致吳尚　受有腹部穿刺傷（三公
分長深入腹腔，及三公分長穿入腹壁肌肉）、胃部穿刺傷（二乘
０‧五公分）合併胃破裂、右上臂穿刺傷併肌肉斷裂、左上臂撕
裂傷、右頸部撕裂傷之傷害，經送醫急救，始倖免於難等情，並
以檢察官提起第二審上訴指稱第一審判決量刑輕縱為有理由，因
而撤銷第一審之科刑判決，改判仍論處上訴人殺人未遂罪刑（累
犯），固非無見。
惟查：(一)、審理事實之法院，對於案內與待證事實有重要關係且
屬依法應調查之證據，如未依法調查或雖已調查而未調查明白，
即與證據未經調查無異，如率行判決，其判決當然為違背法令。
查上訴人於第一審雖辯稱：其係遭告訴人勒住脖子，為讓告訴人
鬆手，始持刀輕刺告訴人二、三刀，並無殺人犯意等語，惟嗣於
原審已改稱：其原先誤以為遭告訴人勒住脖子，事後始知係遭陳
韋廷勒住脖子，告訴人在右側毆打其後腦，其警告渠等停手無效
，不得已始持刀刺傷告訴人等語（見原審卷第九頁上訴狀、第三
十頁至第三十一頁、第六十九頁反面、第八十一頁上訴理由狀）
；證人魏華羿於第一審亦證稱：「當時他們在橋上好像互相勒住
，兩個人推對方的過程好像都有勒住對方的脖子。」等語（見第
一審卷第一八四頁），則上訴人所辯情節似非全然無據。又上訴
人在原審之辯護人亦以：上訴人遭人勒住脖子，為求脫身基於防
衛意思刺傷告訴人，係防衛過當，依法得減免其刑等語資為辯護
（見原審卷第七十四頁之準備書狀）。惟原審對上訴人上開辯解
是否可採悉未調查審認，僅照錄第一審判決理由關於上訴人原先
所為係遭告訴人勒住脖子部分辯解之說明，亦未說明上訴人上開
辯解如何不足採信之理由，自有調查未盡及判決不備理由之違法
。(二)、刑法上殺人未遂罪與傷害罪之區別，應視加害人是否具有
殺人之故意為斷。加害人基於殺人之故意而為加害行為，而結果
致被害人受傷者，依法應論以殺人未遂罪。倘無殺人之故意，僅
在使其身體、健康受到傷害，則為傷害罪。原判決於理由內先謂
「但被告（即上訴人）刺殺被害人之後未再積極追殺，且即與友
人魏華羿騎乘機車逃逸，足證被告於下手之際，並非基於希望被
害人死亡，且有意使該結果發生之直接殺人故意而為」（見原判
決第四頁倒數第六行至倒數第三行），似已認定上訴人並無致告
訴人死亡之殺人犯意。乃原判決繼又謂上訴人「而係無取被害人
性命之希望，但已預見其行為能發生死亡之結果，且該結果之發
生並不違背其本意之不確定殺人犯意為之。」云云，並論以殺人
未遂罪刑，亦有理由矛盾之違法。(三)、上訴人行為後，刑法於九
十四年二月二日修正公布，於九十五年七月一日施行。依刑法第
二條第一項之規定，比較修正前後之規定而為有利被告之適用時
，應就罪刑有關之共犯、未遂犯、想像競合犯、牽連犯、連續犯
、結合犯，以及累犯加重、自首減輕暨其他法定加減原因（如身
分加減）與加減例等一切情形，綜其全部罪刑之結果而為比較，
並為整體之適用，不能割裂而分別適用有利之條文。查上訴人行
為後，刑法第二十五條、第二十六條、第二十七條關於未遂犯之
規定均有修正，惟原判決僅就刑法關於累犯部分修正前後規定予
以比較適用，並依修正前刑法第四十七條規定對上訴人論以累犯
，然並未就未遂犯部分之新舊法條文變更予以比較，復未說明何
以毋庸比較之理由，即逕依修正後刑法第二十五條第二項規定減
輕其刑，自有判決不備理由及適用法則不當之違法。上訴意旨指
摘原判決不當，尚非全無理由，應認原判決有撤銷發回更審之原
因。
據上論結，應依刑事訴訟法第三百九十七條、第四百零一條，判
決如主文。
中　　華　　民　　國　九十六　年　 十二 　月　 十三 　日
                      最高法院刑事第八庭
                          審判長法官  陳　正　庸
                                法官  賴　忠　星
                                法官  宋　　　祺
                                法官  韓　金　秀
                                法官  陳　晴　教
      本件正本證明與原本無異
                                      書  記  官
中　　華　　民　　國　九十六　年　 十二 　月　 十八 　日
                                                      Ｋ
